【裁判字號】    88,訴,637
【裁判日期】    890307
【裁判案由】    交還徵收土地補償費
【裁判全文】
臺灣新竹地方法院民事判決  八十八年度訴字第六三七號
    原      告  新竹市政府
    法定代理人  丙○○
    訴訟代理人  林進塗律師
    複  代理人  乙○○      住.
    被      告  甲○○      住.
右當事人間交還徵收土地補償費事件，本院判決如左：
    主      文
被告應給付原告新台幣佰捌拾壹萬肆仟肆佰元及自民國八十八年九月十七日起至清
償日止按法定週年利率百分之五計算之利息。
訴訟費用由被告負擔。
本判決於原告以新台幣壹佰貳拾柒萬貳仟元供擔保後得假執行。
    事      實
甲、原告方面：
一、聲明：求為判決如主文第一項所示及為以供擔保為條件之假執行宣告。
二、陳述：
（一）緣坐落新竹市○○段第五二號土地原為訴外人陳生財所有，而原告（即前新竹
      市公所）為開闢第三十九號道路，曾於民國（下同）四十四年十一月十日向訴
      外人陳生財購買前開土地面積零點零六二一公頃，陳生財並立下購買之價款收
      據，惟原告之承辦人員並未即時辦理所有權移轉登記，且陳生財於四十七年五
      月十日去世，上載地號之土地即由陳生財之妻陳吳查某辦理繼承登記而取得所
      有權，其後前開土地並分割出新竹市○○段五二之二號面積零點零五九六公頃
      ；嗣於七十七年間中央政府運用「中油超額盈餘」補助原告辦理新竹市○○路
      立體交叉工程，由新竹市○○路新竹師範學院圍牆邊起跨越鐵路及中華路與三
      十九號道路連接全長五百二十公尺。
（二）查前開三十九號道路即新竹市○○路之土地，係坐落新竹市○○段第五二之一
      、五二之二、五二之五、五二之三四號面積各為零點零二七四公頃、零點零五
      九六公頃、零點零六二０公頃及零點零六七九公頃，而原告既於四十四年十一
      月十日向陳生財購買前開五二之二地號土地，即開闢三十九號道路供人通行，
      使用已數十年，詎原告當時之承辦人員因人事異動而不知前開已購買之情事，
      乃於七十七年間重複辦理徵收前開已購買之土地並核定補償費用，而被告之被
      繼承人陳吳查某所繼承前開五二之二地號土地部分亦已核定徵收補償費為新台
      幣（下同）九百五十三萬六千元，扣除增值稅三百三十二萬五千五百十六元及
      印花稅三萬八千一百四十四元，是陳吳查某實際應領到徵收土地補償款六百十
      七萬二千三百四十元，而上開款項業由陳吳查某委由其女陳秀真於七十六年六
      月二十五日代為具領完畢，因此部分係屬陳吳查某無法律上原因所受之利益，
      原告乃提起交還前開土地徵收補償費訴訟，經本院以七十八年度訴字第五七七
      號民事判決訴外人陳吳查某應返還前開領取之徵收補償費，嗣經台灣高等法院
      以七十九年度重上字第一０五號民事判決駁回陳吳查某之上訴確定在案。
（三）次查前開第五二之二土地所發放除前開徵收補償費外，另又依地價之四成核定
      發放徵收補償費之特別救濟金三百八十一萬四千四百元，亦經訴外人陳吳查某
      於七十七年十二月十四日領取在案，嗣原告七十七年底發現前開土地業經原告
      購買在案，乃呈報台灣省政府同意撤銷該徵收，並經原告於七十八年一月三十
      一日通知陳吳查某應繳還具領之徵收款特別救濟金，是陳吳查某取得徵收土地
      之前開特別救濟金顯然無法律上之原因。而陳吳查某業於八十二年七月二十六
      日死亡，其之繼承人陳錦龍等六人均向本院聲明拋棄繼承，而由被告繼承陳吳
      查某之權利義務，是陳吳查某前開返還受領之特別救濟金義務自應由被告繼承
      ，從而為免原告權益受損，爰依民法第一百七十九條不當得利之法律關係請求
      被告返還前開領取之徵收補償費特別救濟金，又依據民法第一百八十二條第二
      項規定，受領人於受領時知無法律上原因或其後知之者，應將受領時所得之利
      益或知無法律上之原因時所現存之利益附加利息一併償還之規定，原告自得請
      求附加利息返還之法定遲延利息。
三、證據：提出撤銷徵收土地地籍圖一份、本院民事庭就陳錦龍等六人聲明拋棄繼承
    准予備查之通知函影本一份、陳吳查某繼承系統表一份、戶籍謄本十五份、收買
    地價收據一份、土地登記簿謄本二份、土地登記謄本一份、本院七十八年度訴字
    第五七七號民事判決影本一份、台灣高等法院七十九年度重上字第一０五號民事
    判決、裁定影本各一份、判決確定證明書影本一份、具領補償費聯單影本二份、
    補償費發放清冊影本一份、撤銷徵收土地清冊一份、新竹市政府公函影本一份、
    台灣省政府公函影本一份、新竹市政府通知撤銷徵收公函影本（函回執）一份、
    存證信函影本一份、掛號函件執據影本一份等為證。
乙、被告方面：
一、聲明：求為駁回原告之訴。
二、陳述：
（一）被告雖係陳吳查某之繼承人，惟就前開土地被告否認陳生財有出售予原告之情
      事，至於原告主張陳吳查某實際領得前開土地之徵收補償費六百十七萬二千三
      百四十元業經本院及台灣高等法院判決原告勝訴乙節，因被告當時在美國並不
      知情。
（二）前開徵收補償費之特別救濟金係其兄陳國裕代理其母親陳吳查某領取，領取後
      先以陳吳查某名義辦理定存，其後於七十八年四月十七日又提前解約轉到陳國
      裕之帳戶。
    理      由
一、本件原告起訴主張前開土地原為訴外人陳生財所有，而原告為開闢第三十九號道
    路，曾於四十四年十一月十日向訴外人陳生財購買該土地面積零點零六二一公頃
    ，惟並未即時辦理所有權移轉登記，嗣陳生財去世後即由陳生財之妻陳吳查某辦
    理繼承登記而取得所有權，其後原告所購前開土地分割為新竹市○○段五二之二
    號，嗣於七十七年間原告為興建新竹市○○路立體交叉工程，因承辦人員人事異
    動而不知上情，竟重複辦理徵收並核定前開土地徵收補償費為九百五十三萬六千
    元，經扣除增值稅及印花稅後實際應領到徵收土地補償款六百十七萬二千三百四
    十元，另又依地價之四成核定發放徵收補償費之特別救濟金三百八十一萬四千四
    百元，亦經訴外人陳吳查某於七十七年十二月十四日領取在案，嗣原告查覺上情
    ，乃呈報台灣省政府同意撤銷該徵收，並通知陳吳查某應繳還前開具領之徵收補
    償款及特別救濟金，其中前開土地徵收補償費部分，經原告訴請本院以七十八年
    度訴字第五七七號民事判決訴外人陳吳查某應返還前開領取之徵收補償費，嗣經
    台灣高等法院以七十九年度重上字第一０五號民事判決駁回陳吳查某之上訴確定
    在案，而陳吳查某所取得之前開特別救濟金亦顯然無法律上之原因，因陳吳查某
    業於八十二年七月二十六日死亡，而由被告繼承，是陳吳查某前開返還受領之特
    別救濟金義務自應由被告繼承等情。被告則以其雖係陳吳查某之繼承人，且前開
    特別救濟金業由其兄陳國裕代理其母親陳吳查某領取，惟就前開土地被告否認陳
    生財有出售予原告等情置辯。
二、原告主張前開土地原為訴外人陳生財所有，嗣陳生財去世後即由陳生財之妻陳吳
    查某辦理繼承登記而取得所有權，嗣於七十七年間原告為興建新竹市○○路立體
    交叉工程辦理徵收並核定前開土地徵收補償之特別救濟金為三百八十一萬四千四
    百元，並經訴外人陳吳查某領取，而陳吳查某因已過世而由被告單獨繼承之事實
    ，業據提出本院民事庭就陳錦龍等六人聲明拋棄繼承准予備查之通知函一份、陳
    吳查某繼承系統表一份、戶籍謄本十五份、土地登記簿謄本二份、土地登記謄本
    一份、具領補償費聯單影本二份、補償費發放清冊影本一份等為證，亦為被告所
    不爭執，自堪信原告此部分之主張為真實。惟原告主張前開五十二之二地號土地
    業由原告於四十四年間向當時之所有權人陳生財購買，而前開徵收係屬重複，陳
    吳查某自有不當得利等情，則為被告所否認，是本件所應探究者為原告究有無於
    四十四年間有向當時之所有權人陳生財購買前開土地。
三、原告主張前開土地業於四十四年十一月十日向訴外人陳生財購買以開闢三十九號
    道路之事實，業據提出收買地價收據一份為證，且依前開收買地價收據觀之，原
    告於同時所購買之土地除前開土地外，尚有其餘二十一筆土地，且經當時之民政
    課、建設課之經辦人、課長、主計、市長審核蓋章以示負責，並貼妥當年度之印
    花稅票及蓋用原告前身新竹市公所之公印，足可信前開收買地價收據係為真正；
    復查原告於起訴請求被告之被繼承人返還前開領取之土地徵收補償款六百十七萬
    二千三百四十元之訴訟，亦先後經本院及台灣高等法院以政府機關確有於四十四
    年間開闢三十九號道路之計劃，而訴外人陳生財所有坐落前開聚吉段五二地號土
    地之其中零點零六二一甲（相當於零點零六０二公頃）乃在徵收使用之範圍，並
    將該土地徵收使用之範圍暫編地號為同段五二之一，繪製在新竹市都市計劃三十
    九號道路、林森路、西門街延長道路地籍圖上，該五二之一暫編地號經比對即係
    重測後之前開五二之二地號土地，復參以原聚吉段五二地號土地，歷經多次分割
    、移轉，除前開五二之二土地及同段五二之三、五二之五地號土地被編為計劃道
    路用地，於徵收前仍登記為陳吳查某所有外，其餘可供建築之同段五二之一、五
    二之六、五二之八、五二之十、五二之十一地號均已出售移轉他人，因而認定原
    告確有於四十四年間向訴外人陳生財收購前開土地，而又於七十七年間就前開土
    地為重複徵收，前開判決並經判決確定等情，亦有本院七十八年度訴字第五七七
    號民事判決影本一份及台灣高等法院七十九年度重上字第一０五號民事判決及裁
    定、確定證明書各一份在卷可按，益證原告此部分主張為真實，被告抗辯並無前
    開買賣云云，尚不足採。
四、按訴願因逾越法定期限決定駁回時，若原行政處分顯屬違法或不當者，原行政處
    分機關或其上級機關得依職權變更或撤銷之，修正前之訴願法第十七條第二項定
    有明文；是前開土地徵收處分雖經確定，惟基於前述，原告業就前開土地向當時
    之所有權人陳生財購買，則前開重複徵收之處分顯屬不當，原告自得依當時之訴
    願法即前開規定，撤銷該土地徵收處分；查原告主張其發現上情後業經呈報台灣
    省政府同意撤銷該徵收，並經原告於七十八年一月三十一日通知陳吳查某應繳還
    具領之徵收款特別救濟金，另亦以存證信函通知被告之事實，亦據提出撤銷徵收
    土地地籍圖一份、原告七十七年十二月三十一日七七府建工字第九０七六六號公
    函一份、台灣省政府七十八年一月十三日七八府地四字第一０二一四號公函一份
    、原告七十八年一月三十一日七八府工程字第０一七六一號函（含回執）一份、
    存證信函（含回執）一份為證，而陳吳查某並未就前開撤銷徵收之行政處分提起
    行政救濟等情，亦為被告所不爭執，是前開撤銷徵收之行政處分即屬確定，陳吳
    查某前向原告領取之前開土地徵收補償特別救濟金三百八十一萬四千四百元即失
    去法律上之原因自明。
五、按無法律上之原因而受利益，致他人受損害者，應返還其利益；受領人於受領時
    知無法律上之原因或其後知之者，應將其所受之利益附加利息一併償還；次按繼
    承因被繼承人死亡而開始，又繼承人自繼承開始時，承受被繼承人財產上之一切
    權利義務，民法第一百七十九條前段、第一百八十二條第二項、第一千一百四十
    七條、第一千一百四十八條分別定有明文。依據前述，本件被告之被繼承人陳吳
    查某受領前開特別救濟金三百八十一萬四千四百元既因原告撤銷徵收之行政處分
    確定而失去法律上之原因，則陳吳查某所向原告領取之前開特別救濟金，自係無
    法律上之原因而受利益，且至遲於收受原告前開撤銷徵收處分之通知時即知悉並
    無法律上之原因自明，是陳吳查某對原告應負有返還前開所受領之利益即土地補
    償特別救濟金三百八十一萬四千四百元及自知悉無法律上原因時起之附加利息債
    務，而被告既為陳吳查某之單獨繼承人，就此返還不當得利及附加利息之債務即
    應負清償責任。從而原告基於不當得利之法律關係，請求被告返還陳吳查某所受
    之利益三百八十一萬四千四百元及自起訴狀繕本送達翌日即八十八年九月十七日
    起至清償日止按法定週年利率百分之五計算之利息，自屬有理由，應予准許。
六、假執行之宣告：原告陳明願供擔保，聲請宣告假執行，核無不合，爰酌定相當擔
    保金額准許之。
七、結論：原告之訴為有理由，依民事訴訟法第七十八條、第三百九十條第二項判決
    如主文。
中      華      民      國    八十九    年      三      月      七      日
                                  臺灣新竹地方法院民事第一庭
~B法      官  李承訓
右為正本係照原本作成。
如對本判決上訴，須於判決送達後廿日內向本院提出上訴狀。
~B法院書記官  蔡雅蕾
中      華      民      國    八十九    年      三      月      七      日


司法院資訊處製作；財團法人民間司法改革基金會備份。
